臺灣屏東地方法院刑事判決　　　　　　　　　　　　　　　九十年度自字第七九號
　　自　訴　人　丙○○
　　自訴代理人　許銘春律師
　　　　　　　　張文雪律師
　　被　　　告　乙○○
　　選任辯護人　孔哲村
右列被告因誣告案件，經自訴人提起自訴，本院判決如左：
     主  文
乙○○無罪。
     理  由
一、本件自訴意旨略以：臺灣省政府林務局屏東林管處（下稱屏東林管處）將其所有
    屏東縣第二四○九號區外保安林地（即屏東縣新埤鄉○○段第四二九之一、第四
    二九之二、第四三三之二等地號土地）委託屏東縣政府代為管理，屏東縣政府乃
    於民國四十九年間將上開土地出租予屏東縣新埤鄉建功村進行造林，惟村長陳得
    順並未依約造林，而將上開土地分租予他人種植鳳梨等農作物。至八十六年八月
    十二日屏東林管處召開保安林檢訂成果檢討會議時，以該林地遭開墾種植香蕉、
    鳳梨、檳榔、椰子及其他農作物面積達百分之八九．九四，乃於八十六年九月九
    日，分別以八十六屏治字第一九三七號、第一九三八號函屏東縣政府，要求查明
    其開墾是否經合法申請，詎乙○○即屏東縣政府農業局林務課承辦人員明知該林
    地上農作物並未全數剷除，竟以不實之公文函覆屏東林管處，諉稱上開林地上農
    作物均已剷除，並依規定造林完畢云云。嗣因法務部調查局屏東縣調查站認為被
    告乙○○涉有貪瀆罪嫌而將被告乙○○移送屏東地方法院檢察署偵辦，未料，被
    告乙○○明知上開不實之公文係其一人虛偽擬報，竟為使自訴人之父親陳福全受
    刑事處分，乃於屏東縣調查站偵訊時，偽稱上開公文係課長陳福全所指示，向偵
    查人員申告，致自訴人之父親陳福全因此被認為涉有圖利及偽造文書罪嫌，經甲
    ○屏東地方法院檢察署以八十八年度偵字第七三六八號繫屬偵辦，陳福全竟因此
    於九十年六月一日自殺身亡，嗣於九十年六月八日經屏東地方法院檢察署檢察官
    以八十八年度偵字第七三六八號不起訴處分確定。被告乙○○虛構事實謂其虛偽
    擬報之公文係陳福全所指示，致陳福全受檢察官訴追，其所為涉犯行法第一百六
    十九條之誣告罪嫌。
二、按犯罪事實應依證據認定之，無證據不得推定其犯罪事實，刑事訴訟法第一百五
    十四條定有明文。又按刑法第一百六十九條誣告罪之成立，以行為人有使人受刑
    事或懲戒處分之犯意，並向該管公務員申告虛構事實為要件，是因公務員之推問
    ，而為不利他人之陳述，縱其陳述涉及虛偽，或出於誤信、誤解、誤認或懷疑有
    此事實，或對其事實張大其詞，或訟爭上攻擊防禦之方法，或目的在求判明是非
    曲直者，均不得謂為誣告，最高法院著有五十三年台上字第五七四號判例及八十
    八年度台上字第七二四三號判決可資參照。
三、訊據被告乙○○堅詞否認有何誣告罪嫌，辯稱：擬撰系爭甲○省屏東縣政府八十
    六年九月十八日（八六）屏府農林字第一五三二六五號函之初，即徵詢過課長陳
    福全之意見，經與陳福全討論後，認為僅就第二四０九號保安林上已造林之約三
    點一公頃土地部分函覆屏東林管處即可，上開函令發文前曾經陳福全增刪修改，
    始由其重新謄繕發文，因此其於調查站時答稱「依陳福全口頭指示撰擬上開函令
    」確有事實根據，並非虛偽申告，況其為上述回答係依據調查人員之訊問，目的
    在防衛自己訴訟權利，並不是要誣告陳福全等語。
四、經查：
（一）、按犯罪之被害人得提起自訴，被害人死亡者，得由其直系血親為之，刑事訴
        訟法第三百十九條第一項定有明文。本件誣告罪之被害人陳福全，係自訴人
        丙○○之父親，陳福全業於九十六月一日死亡之情，有戶籍謄本一份在卷可
        證，依上開規定，本件自訴人丙○○應可提起自訴，合先敘明。
（二）、被告乙○○於八十七年三月十日受屏東縣調查站約談中，對於調查人員詢問
        「你承辦區外保安林造林林政管理業務，是否曾於八十六年九月間收到屏東
        林管處函送之『八十六年度保安林檢定成果檢討會會議記錄』，你如何處理
        ？經過詳情如何？」等問題時，被告乙○○答稱「我記得曾收到屏東林管處
        函送之『八十六年度保安林檢定成果檢討會會議記錄』，並於八十六年九月
        十八日函覆予屏東林管處，因我本人知悉第二四０九號區外保安林內已有新
        埤鄉建功村公共造產委員會租用，且開墾種植香蕉、鳳梨、檳榔、椰子等作
        物，在我擬稿時，曾向課長陳福全徵詢意見，陳課長即指示我『能夠大事化
        小即可，不要讓屏東林管處人員認為縣政府沒有負責管理，既然已有桃花心
        木、樟樹等造林，且作物亦屬短期性作物，你寫上全部剷除即可』，我即擬
        好函覆稿，並經課長、局技正、局長核閱後，發文予屏東林管處」等語，有
        卷附屏東縣調查站八十八年十月陳福全、乙○○、陳得順涉嫌貪瀆案件卷宗
        第二十頁可證，依被告乙○○上開供述觀之，其係依據公務員即偵查人員之
        推問，就其本身涉及之貪瀆案件，為攻擊防禦之訴訟權行使，縱其供述或有
        虛偽不實之處，然其出發點為替自身脫免罪責，請求判明是非曲直，並無申
        告使他人受刑事或懲戒處分之意思，依據上開最高法院判例及判決要旨，被
        告乙○○上開行為應與刑法上誣告罪之構成要件不符。況被告乙○○自民國
        八十五年間即任職屏東縣政府農業局林務課，業據其供明在卷，與自訴人之
        父陳福全素無怨隙，應無利用屏東縣調查站人員調查上開保安林植林計畫是
        否有弊端之機會誣告自訴人之父陳福全之動機，益徵被告乙○○於調查站所
        為之供述係出於防衛自身利益。
（三）、被告乙○○至上開保安林地勘查後，於八十六年九月十六日簽擬回覆屏東林
        管處之函稿，載明「一、復貴處八十六年九月九日八十六屏治字第一九三八
        號函。二、有關第二四０九號保安林中開墾地內種植香蕉、鳳梨、檳榔、椰
        子等農作物未全部剷除完畢，並予以栽植桃花心木、樟樹執行完畢」（見屏
        東縣調查站上開卷宗第一百頁、第一百零一頁），被告於隔日（即八十六年
        九月十七日）再製作相同函令擬稿，惟內容已改為「一、復貴處八十六年九
        月九日八十六屏治字第一九三八號函。二、『據貴處所送記錄』有關第二四
        ０九號保安林中，開墾地內種植香蕉、鳳梨、檳榔、椰子等其他農作物『部
        分經本府派員調查』業已全部剷除，並『依規』栽植桃花心木、樟樹『業造
        林』完畢；『其餘各種保安林地記錄決議部分另案函覆』」（見屏東縣調查
        站上開卷宗第九十八頁、第九十九頁），其中雙引號（即『』）部分係以在
        原函稿上另行插入附記方式記載，據本院詢問自訴人丙○○陳稱上開函稿中
        『據貴處所送記錄』、『依規』、『業造林』等字為其父陳福全之字跡，其
        餘插入附記部分則不確定是否為陳福全字跡（見本院九十年十一月二十七日
        訊問筆錄），而系爭屏東縣政府八十六年九月十八日（八六）屏府農林字第
        一五三二六五號函即係依據上開調查局卷宗第九十八頁、第九十九頁經插入
        附記後之函稿所打字謄寫發文，因此被告乙○○於調查局訊問時供稱伊曾向
        課長陳福全徵詢意見云云，尚非無據，其所行為應與故意使他人受刑事追訴
        之誣告罪構成要件不同。
（四）、自訴人之父陳福全雖於九十年六月八日經甲○屏東地方法院檢察署檢察官以
        八十八年度偵字第七三六八號不起訴處分確定，然檢察官係依據刑事訴訟法
        第二百五十二條第六款「被告死亡」作為不起訴處分之理由，故本件自不得
        以自訴人之父陳福全業經不起訴處分確定即反推被告乙○○有誣告之事實。
（五）、至卷附被告所書寫之「聲明書」一紙，記載「查本府八十六年九月十九日屏
        府農林字第一五三二六五號函說明第二點文字內容均係本人之意見並未受到
        課長之要求作不實之簽辦，為免誤會，特此聲明」等語，其意義究係指該簽
        辦內容均屬實，抑或係指從未得陳福全之指示，就該聲明書文字觀之，尚有
        疑問，然依前所述系爭函文之原始函稿上既有陳福全增刪插入之字跡，即難
        謂系爭函文發出前未經陳福全指示，故上開語焉不詳之聲明書尚難作為認定
        被告乙○○有誣告犯意之證據。
（六）、又自訴人認為被告乙○○於屏東縣調查站八十七年三月十日及同年月二十六
        日所為之陳述均為主動至調查站說明，與最高法院上開判例、判決所稱之「
        受公務員之推問、被動而為不利他人之陳述」情形有所不符等語，然衡情若
        非確有必要，何人會自行至調查機關陳述其所承辦業務上之缺失，且屏東林
        管處於接獲上開屏東縣政府八十六年九月十八日（八六）屏府農林字第一五
        三二六五號函後，認為略有蹊蹺，乃另行派員於八十六年十月二日至建功村
        實地會勘，並再次要求屏東縣政府依法查處，屏東縣政府農業局乃於八十六
        年十二月十一日會同建功村村長陳得順、屏東林管處人員再至上開保安林會
        勘，始發覺造林情形不佳，系爭八十六年九月十八日（八六）屏府農林字第
        一五三二六五號函有不實之嫌，屏東縣農業局乃於八十六年十二月三十一日
        以（八六）屏府字第二一八三三三號函與建功村解除契約、收回林地，並由
        屏東縣調查站進行偵辦，偵查其中有無貪瀆事由等情，有屏東縣調查站刑事
        案件移送書、屏東縣政府（八六）屏府農林字第一九七四五六號函、屏東縣
        政府（八六）屏府農林字第二一八三三三號在卷可稽，再參以被告於八十七
        年三月二十六日偵訊時供稱「此事發生後，我乃主動說明並提供書面資料」
        、於本院九十年十二月二十七日審理時供稱「我是依調查站的通知才去調查
        站做報告」等語，故被告應係於調查站著手調查後，察覺自己可能涉及貪瀆
        罪嫌，為求脫免於罪、請求判定是非曲直，始向調查站之偵查人員為陳福全
        不利之陳述，尚非如自訴人所稱之為誣告陳福全，自動至偵查機關申告之情
        形。
五、綜上所述，自訴人認定被告乙○○犯嫌所憑之證據，即未達通常一般人均不致有
    所懷疑，而得以確信其為真實之程度，此外復查無其他積極證據足認被告確有自
    訴人所指之誣告犯行，揆諸前揭法條及判例，自應為被告無罪之諭知。
據上論斷，應依刑事訴訟法第三百四十三條、第三百零一條第一項，判決如主文。
中      華      民      國    九十一    年      一      月      十      日
                                 臺灣屏東地方法院刑事第三庭
                                     審判長法  官  黃國永
                                           法  官  余德正
                                           法  官  陳姵君
右正本證明與原本無異。
對於本判決如有不服應於收受送達後十日內向本院提出上訴書狀上訴於甲○高等法院
高雄分院並按他造當事人之人數附具繕本。
                                          書記官   蔡德章
中      華      民      國    九十一    年      一      月      十      日
得上訴
